臺灣嘉義地方法院民事裁定　　　　　　100年度家聲字第129號
聲　請　人　黃光珍
代　理　人　黃逸柔律師
相　對　人　謝萬盈
代　理　人　黃曉薇律師
　　　　　　張雯峰律師
　　　　　　奚淑芳律師
上列當事人間請求給付扶養費等事件，本院裁定如下：
    主  文
兩造所生未成年長女謝佩純、長男謝政宏及次女謝怡權利義務
之行使或負擔，均由相對人任之。
聲請程序費用新臺幣仟元由聲請人負擔。
    理  由
一、按聲請人原本起訴請求與相對人離婚，並請求三名未成年子
    女之監護權由聲請人任之，並請求相對人給付三名未成年子
    女之扶養費用等語，嗣兩造於本院就離婚部分成立調解，故
    關於本件子女監護權及扶養費部分，由本院以非訟事件程序
    續行辦理，合先敘明。
二、本件聲請意旨略以：
  (一)相對人自未成年子女出生後甚少對小孩關愛，有的只是不理
    性管教，對小孩的生活及課業漠不關心，相對人智識程度不
    高，聲請人又不識中文對其他學科亦未曾涉獵，無法協助小
    孩課業，故聲請人讓小孩上安親課輔班，由老師幫小孩課業
    輔導以協助小孩溫習課業及輔導學業進度。但相對人不讓聲
    請人接近小孩，也不讓小孩接受課業輔導，安親班老師將此
    事告知相對人，相對人即傳簡訊恐嚇警告朋友不要多事，豈
    係人父所當為？近日更聽長女被其堂姊帶至台中打工，聲請
    人真的憂心小孩未來，相對人無力教養小孩，且相對人與大
    伯一家常菸酒不離口，三字經掛嘴邊，現居住環境品質不佳
    ，長女面臨成長關鍵，如何能與父母弟妹擠睡在一間房間？
    而聲請人現有固定居所及收入，聲請人願為栽培小孩，給小
    孩溫暖安穩環境成長，小孩與聲請人共同生活才能保障其安
    全及身心發展健全，爰請鈞院將 3名未成年子女權利義務行
    使均由聲請人任之。
  (二)再者，父母對於未成年子女，有保護教養之權利義務，且不
    因離婚受影響。相對人身強體壯，有能力工作，相對人既然
    身為人父應負擔小孩扶養義務，參酌嘉義縣平均消費，每人
    每月消費金額為新台幣（下同）15,052元，故聲請人請求相
    對人應給付長女謝佩純、長男謝政宏、次女謝怡每月各5,
    500 元之扶養費。並聲明：兩造所生未成年長女謝佩純、長
    男謝政宏、次女謝怡權利義務之行使及負擔，由聲請人任
    之。相對人應自調解離婚之翌月起至長女謝佩純、長男謝政
    宏、次女謝怡年滿20歲止，於聲請人行使及負擔長女謝佩
    純、謝政宏、謝怡權利義務期間，按月給付扶養費各5,50
    0元，由聲請人代為管理支用等語。
二、相對人答辯略以：
    相對人與兄弟無分家，全家三代同堂，一起用餐感情融洽，
    未成年子女自幼即與大伯、祖母共同居住，情感緊密，且未
    成年子女主要照顧者為相對人、祖母及伯母邱美盆、三名子
    女上下學由相對人負責接送，下課由安親班接送，學校功課
    皆於安親班內妥善完成，而由祖母幫忙三名子女洗澡，現在
    子女長大可自己洗澡。晚餐由全家一起享用，享受人倫之樂
    ，當三名子女不舒服時也有相對人或伯母或祖母帶去看醫生
    。主要照顧者為相對人，因此三名子女有心事也不會與聲請
    人分享，三名未成年子女權利義務由相對人任之，較符合子
    女最佳利益。而相對人以開怪手為業，上下班時間與子女作
    息相符，且收入穩定，另相對人與兄長合夥養魚，每年可分
    紅約30萬元，反觀聲請人工作作息與子女顛倒，無法陪伴子
    女，教養子女，且工作不穩定，因此由相對人擔任未成年子
    女權利義務之行使及負擔，較符合子女最佳利益。另相對人
    與母親、長兄一家同住，親屬支持系統高，而聲請人並無親
    屬支持系統，且聲請人指稱相對人不讓小孩上安親班並非事
    實，是聲請人自己不看小孩卻委託第三人看小孩造成困擾，
    相對人因此才以電話簡訊要求第三人勿騷擾，相對人不僅未
    阻止聲請人看小孩，還曾在100年6月11日聲請人回嘉義看小
    孩時，專車帶小孩去高鐵站接送聲請人，並帶家人到朴子市
    遊玩，而三名未成年子女暑假去台中表姊家玩，其表姊開設
    中藥藥材批發，並非去當童工，故聲請人所言不實等語，資
    為抗辯。
三、本院得心證之理由：
  (一)按夫妻離婚者，對於未成年子女權利義務之行使或負擔，依
    協議由一方或雙方共同任之。未為協議或協議不成者，法院
    得依夫妻之一方、主管機關、社會福利機構或其他利害關係
    人之請求或依職權酌定之。法院為前項裁判時，應依子女之
    最佳利益，審酌一切情狀，尤應注意左列事項：(一)子女之年
    齡、性別、人數及健康情形。(二)子女之意願及人格發展之需
    要。(三)父母之年齡、職業、品行、健康情形、經濟能力及生
    活狀況。(四)父母保護教養子女之意願及態度。(五)父母子女間
    或未成年子女間與其他共同生活之人間之感情狀況，民法第
    1055條第1項、第1055條之1，分別定有明文。
  (二)查兩造婚姻中育有未成年長女謝佩純（88年10月17日生）、
    長男謝政宏（89年11月14日生）及次女謝怡（92年9月4日
    生），有戶籍謄本在卷可按，且本件兩造經調解離婚，對於
    兩造所生未成年之子女之權利義務之行使或負擔，未能達成
    協議，本院自應依職權酌定之。經本院命兩造暫於庭外等候
    ，由兩造長女謝佩純及謝政宏在庭隔離訊問，證人謝佩純及
    謝政宏於本院證稱：媽媽離家這一年，有來家裡或到學校看
    我，很久才來看一次。我們住在二樓，二樓有四間房間，謝
    佩純跟阿嬤、妹妹睡一間，謝政宏跟父親睡另一間，一間是
    堂哥的，還有一間是空的，沒有聽過父母為了房子的事爭吵
    。從我們幼稚園開始，每年的寒暑假都會跟堂姐去台中，我
    們三個都有去，去台中玩，堂姐都會帶我們去看電影。堂姐
    家裡是作中藥的，我們不會在店裡幫忙，只是住在樓上，如
    果沒有出去玩的話，有時候會去樓下店裡等語（詳本院 100
    年11月 1日訊問筆錄）。由證人謝佩純及謝政宏前揭證述可
    知，聲請人主張住處房間遭相對人姪子占用，相對人嫂嫂還
    要長女騰出房間供其兒子使用，致相對人對其大發脾氣，暨
    其聽聞長女被堂姐帶到台中打工云云，與證人謝佩純及謝政
    宏證述內容不符，難認屬實。
  (三)聲請人另主張相對人禁止其與子女會面交往云云，然證人謝
    佩純及謝政宏證稱：今年 6月11日，媽媽回來嘉義，爸爸有
    帶我們去高鐵站接媽媽，當天我們去貴族世家吃牛排，也有
    去逛夜市。那天沒有回家住，去住旅館，媽媽有跟我們住在
    同一間房間，我們早上先離開以後，媽媽後面才離開。媽媽
    有給我手機，跟我說可以跟我講電話，我回家後有跟爸爸說
    ，我們就把手機拿給爸爸。爸爸有跟我說媽媽有打電話回來
    要讓我聽，我有接聽等語（詳本院100年11月1日訊問筆錄）
    。由證人謝佩純及謝政宏前揭證述可知，相對人非但帶三名
    子女與聲請人會面，甚至全家一起用餐同宿，亦讓子女與聲
    請人通話聯繫，則聲請人主張相對人拒絕子女與其會面交往
    云云，顯非可採。
  (四)證人謝佩純及謝政宏於本院更證稱：媽媽之前的工作是包蚵
    仔，從早上 8點到晚上8、9點，媽媽沒有準備晚餐，都是伯
    父、伯母準備的，平時生活需要買衣服或準備功課是哥哥（
    堂兄）、姐姐（堂姐）、伯父母幫我們等語。證人謝政宏另
    證稱：爸爸也有幫我們準備，媽媽沒有，媽媽只顧著自己開
    心，像媽媽要幫我們化妝，我們不要，媽媽就拿棍子打我們
    ，打到棍子壞掉了，那是去年的事情。證人謝佩純及謝政宏
    復證稱：媽媽下班後洗完澡就會去樓上睡覺，有時候會出去
    ，媽媽會去菜市場的越南小吃店跟朋友唱歌、喝酒，一個星
    期超過一次。我們隔天早上起來有看到媽媽，但是不知道媽
    媽何時回家。如果媽媽晚上出去，妹妹半夜要喝奶或換尿布
    ，都是伯母在處理，如果媽媽出去，伯母就留在家裡照顧妹
    妹。我們平常在家裡面，如果有心事都會跟哥哥、姐姐、伯
    父母說等語（詳本院100年11月1日訊問筆錄）。
  (五)本院審酌兩造子女與渠等共同居住生活，對於兩造及子女間
    之生活細節及瑣事，自知之甚詳，渠等證詞具有不可替代性
    ，況且，本院詢問兩造子女謝佩純及謝政宏時，已先命兩造
    暫時出庭等候，以利兩造子女自由陳述。復參酌兩造子女謝
    佩純及謝政宏對於本院詢問之問題，多次爭相搶答，互動之
    情自然流露，且證人謝佩純及謝政宏回答之時，並未出現思
    索或猶豫不決的情形，難認有於事前遭教導回話之跡象，故
    證人謝佩純及謝政宏前揭證述，應堪採信。
  (六)復查，本院囑託財團法人天主教中華聖母社會福利慈善事業
    基金會，就兩造所生未成年子女權利義務之行使負擔由何人
    任之為宜，為訪視調查報告，經財團法人天主教中華聖母社
    會福利慈善事業基金會100年11月 8日（100）財中福基字第
    0852函覆略以「 3名被監護人表示以往因兩造工作返家晚，
    故與相對人兄長夫妻相處時間多餘兩造，生活所需由相對人
    兄長夫妻協助準備，身體不適時由相對人、相對人兄長、姪
    子協助就醫，相對人會簽署聯絡簿，晚上陪伴 3名被監護人
    玩遊戲， 3名被監護人有需求亦會向相對人及其兄長夫妻求
    助。相對人兄長對3名被監護人疼愛有加，而3名被監護人與
    姪子、姪女感情亦佳。 3名被監護人曾目睹兩造爭吵，多數
    為聲請人刻意挑釁相對人， 3名被監護人因此感到害怕，曾
    主動向相對人兄長夫妻求助，而聲請人常晚歸， 3名被監護
    人曾聽說聲請人自行表示與友人出去唱歌，此外 3名被監護
    人曾看見聲請人機車停放在越南小吃店外，於下班時仍流連
    於越南小吃店。聲請人返家後鮮少與 3名被監護人實際互動
    、主動關心 3名被監護人生活及就學狀況，以往聲請人動輒
    對3名被監護人施以體罰，多因瑣事或毫無理由，將3名被監
    護人視為情緒發洩對象，聲請人離家時拿走 3名被監護人儲
    存多年的零用錢，將 3名被監護人部分日常用品贈予聲請人
    親友，令3名被監護人生氣，故3名被監護人皆無與之見面意
    願， 3名監護人表示期待由相對人監護，日後無與聲請人會
    面交往意願，謝政宏則期待可與聲請人再見一次面向聲請人
    要回零用錢及生活用品，日後即無與聲請人再見面意願。相
    對人自述為怪手操作員，已有10餘年年資，工作及收入穩定
    ，收入足以應支應家庭開支，相對人表示回家返家晚或工作
    忙碌時，故3名被監護人接由親友協助照顧，社工觀察3名相
    對人與親友能瞭解被監護人行為常規且彼此互動良好，評估
    相對人親友支持系統佳。而 3名被監護人具獨立思考之兒童
    ，其監護意願應受尊重，建請鈞院評估兩造各方面客觀條件
    及子女受監意願，審酌監護權歸屬。」等語。
  (七)綜上考量，本院審酌兩造未成年子女過往主要由相對人、相
    對人兄長夫妻及相對人姪子、姪女照顧，聲請人與 3名子女
    互動不佳，且因瑣事或無理由及動輒體罰子女，本院觀察三
    名子女於開庭時主動親近相對人，次女謝怡更依附相對人
    並坐在相對人腿上，三名子女皆未主動親近聲請人，且兩造
    長女謝佩純、長男謝政宏及次女謝怡分別為12歲、11歲及
    8歲，已可明確表達受監護之意願，3名子女皆明確表示期待
    由相對人監護，且相對人親友支持系統良好，相對人亦有監
    護之意願，應可照顧並提供被監護人成長所需無虞。是本院
    審酌兩造之年齡、生活狀況、照顧子女之意願、親屬援助的
    可能性、經濟狀況、家庭環境、子女年齡、監護現狀及三名
    未成年子女之意願，認本件兩造離婚後，兩造所生未成年長
    女謝佩純、長男謝政宏及次女謝怡權利義務，均由相對人
    行使或負擔，較符合子女之最佳利益，爰酌定子女之監護如
    主文所示。
  (八)本件聲請人雖另請求相對人給付三名子女之扶養費，惟本院
    既已酌定三名子女監護權由相對人任之，則聲請人前揭扶養
    費之請求，即毋庸加以審酌，附此敘明。
肆、末按依法應由關係人（包括聲請人、相對人及其他利害關係
    人）負擔費用者，法院裁定命關係人負擔時，應一併確定其
    數額，非訟事件法第24條第 1項所明定。經核本件聲請人原
    起訴請求與相對人離婚，並請求三名未成年子女之監護權由
    聲請人任之，並請求相對人給付三名未成年子女之扶養費用
    ，嗣兩造於本院就離婚部分成立調解，故關於本件子女監護
    權及扶養費部分，乃由本院以非訟事件程序續行辦理。惟裁
    判費之徵收以聲請人起訴時定之，而本件聲請人起訴時，應
    徵收第一審裁判費 3,000元，爰依上開規定命聲請人負擔並
    確定如主文所示。
伍、依非訟事件法第21條第2項、第24條第1項、民事訴訟法第95
    條、第78條，裁定如主文。
中    華    民    國   100    年    12    月    19    日
                  家事庭      法  官  林中如
以上正本係照原本作成。
如對本裁定抗告須於裁定送達後10日內向本院提出抗告狀，並應
繳納抗告費新台幣1000元整。
中    華    民    國   100    年    12    月    19    日
                              書記官  陳慶昀